【裁判字號】    90,訴,1046
【裁判日期】    900510
【裁判案由】    損害賠償
【裁判全文】
臺灣臺中地方法院民事判決  九十年訴字第一○四六號
    原      告  丙○○
    被      告  甲○○
                乙○○
右當事人間請求返還不當得利等事件，本院判決如左：
    主    文
原告之訴及假執行之聲請駁回。
訴訟費用由原告負擔。
    事    實
甲、原告方面：
  一、聲明：
    (一)被告甲○○應給付原告新台幣（下同）一萬八千元，及自起訴狀繕本送達之翌
      日起至清償日止，按週年利率百分之五計算之利息。
    (二)被告乙○○應給付原告七十五萬八千元，及自起訴狀繕本送達之翌日起至清償
      日止，按週年利率百分之五計算之利息。
    (三)願供擔保請准宣告假執行。
  二、陳述：
    (一)原告所有坐落於台中縣霧峰鄉○○○段五七三之一六地號土地，原與被告甲○
      ○前所有同段五七三之二地號土地相毗鄰，於民國八十二年三月間被告甲○○
      於其所有前開土地建築房屋四棟，竟越界占用原告所有前開土地約０點００一
      二公頃，經原告迭次請求被告甲○○予以解決，均不獲置理，嗣八十二年五月
      間被告甲○○依建物範圍將同段五七三之二地號土地分割成同段第五七三之二
      、五七三之四七、五七三之四八、五七三之四九等地號四筆，致其中僅同段五
      七三之四九地號土地，與同段五七三之一六地號土地相毗鄰，被告甲○○並於
      八十二年六月間，將該筆土地及其上逾越疆界之未完成房屋讓售予被告乙○○
      ，而由被告乙○○繼續完成該建物即建號六七二號，門牌號碼台中縣霧峰鄉○
      ○路三四六號（以下稱系爭建物），是被告乙○○所有系爭建物迄今猶屬無權
      占用原告所有同段五七三之一六地號土地約０點００一二公頃。
    (二)原告就被告越界建築事件，前曾於八十二年十一月二十日向鈞院提起拆屋還地
      之民事訴訟，嗣雖經鈞院以八十三年度簡上字第一一四號判決原告敗訴確定，
      惟鈞院上開判決僅係以台中縣霧峰地政事務所之測量結果為其認定事實之基礎
      ，而對原告當時所提出之台中縣豐原地政事務所之測量結果置之未問，另經原
      告近日委請中興測量公司進行鑑測後，依該公司於八十九年九月十三日所出具
      之「台中縣霧峰鄉○○○段五七三之十六地號附近現況成果圖」及「台中縣霧
      峰鄉○○○段五七三之十六地號套繪地籍圖」以觀，亦足徵系爭建物有越界占
      用原告所有同段五七三之一六地號土地約０點００一二公頃，致原告之權利受
      有損害。
    (三)又原同段五七三之二地號土地不論分割前、後，其西側面寬僅為十六點六六公
      尺，惟被告甲○○建屋之初並未緊臨建築基地北側之界址處，致分割前之同段
      五七三之二地號土地北側留有空地，該空地西側面寬為三十公分，而目前坐落
      原同段五七三之二地號土地上之四棟建物西側面寬分別為四點一六公尺、四點
      一０公尺、四點一０公尺、四點一六公尺，合計為十六點五二公尺，如加上開
      空地西側面寬三十公分，總合為十六點八二公尺，顯已逾原同段五七三之二地
      號土地西側十六點六六公尺之寬度，足見系爭建物占用原告之土地。
    (四)原告所有前開土地既為被告甲○○於八十二年三月間越界建屋，迄被告甲○○
      於八十二年六月間將該屋連同分割後之同段五七三之四九地號土地轉讓與被告
      乙○○止，共計三個月之時間，無權占用原告之土地，其享有相當於租金之利
      益，以前開建物所在地區之土地每坪交易市價約十萬元，每坪每月之租金約三
      千元計算，被告無權占用原告之土地為０點００一二公頃（換算後之面積約為
      二坪），是原告自得依民法第一百七十九條前段之不當得利請求權，請求被告
      甲○○給付原告一萬八千元及其法定遲延利息。而被告乙○○於八十二年六月
      自被告甲○○處買受同段五七三之四九地號土地及其上未完成房屋後，其無權
      占用原告之土地迄今已七年又九個月，依前列租金計算方式，被告乙○○實已
      受相當於租金之利益達五十五萬八千元，是原告除得依民法第一百八十四條第
      一項前段侵權行為損害賠償請求權及同法第一百七十九條前段不當得利請求權
      ，請求被告乙○○給付五十五萬八千元，另依民法第七百九十六條規定，請求
      被告乙○○向原告購買系爭建物無權占用原告所有前開土地部分，每坪以十萬
      元計算，價金共二十萬元，合計被告乙○○應給付原告七十五萬八千元及其法
      定遲延利息。
  三、證據：提出土地登記簿謄本暨影本十份、中興測量公司測量成果圖及套繪地籍
      圖各一件及現場照片二幀。
乙、被告方面：
  一、聲明：如主文所示。
  二、陳述：系爭建物不論係被告甲○○興建之初或被告戴麗雪繼續完成，均無越界
      占用原告所有之土地，且原告前所提拆屋還地訴訟，經鈞院囑託前台灣省政府
      地政處土地測量局鑑測結果，亦同此認定，並以八十三年度簡上字第一一四號
      判決原告敗訴確定在案，是原告依不當得利、侵權行為之法律關係請求被告返
      還利益或賠償其損害，即無理由，被告乙○○亦無必要向原告購買土地。
  三、證據：提出本院八十三年度簡上字第一一四號判決書影本一件。
丙、本院依職權調閱本院八十二年度中簡字第二四七九號、八十三年度簡上字第一一
    四號拆屋還地民事卷宗。
    理    由
一、原告主張其所有同段五七三之一六地號土地，原與被告甲○○前所有同段五七三
    之二地號土地相毗鄰，於八十二年三月間被告甲○○於其所有前開土地建築房屋
    時，竟越界占用原告所有前開土地約０點００一二公頃，原告雖異議，惟無效果
    ，嗣同段五七三之二地號土地依建物範圍分割成四筆，其中僅同段五七三之四九
    地號土地仍與同段五七三之一六地號土地相毗鄰，被告甲○○並於八十二年六月
    間，將該筆土地及其上越界之未完成房屋讓售予被告乙○○，而由被告乙○○繼
    續完成系爭建物，是系爭建物仍無權占用原告土地，又本院前就原告所提之拆屋
    還地訴訟，判決原告敗訴之原因，乃係本院未審酌台中縣豐原地政事務所之測量
    結果所致，且由現場照片可知被告甲○○建屋之初並未緊臨北側界址處而留有空
    地，惟目前四棟建物西側面寬加上開空地西側面寬顯已逾原同段五七三之二地號
    土地西側之寬度，故系爭建物應有占用原告土地，另原告委請中興測量公司進行
    鑑測結果，亦獲致相同結果，是被告甲○○、乙○○二人既無權占用原告土地，
    享有相當於租金之利益，致原告權利受有損害，為此本於不當得利之法律關係，
    求為命被告甲○○返還所受利益一萬八千元，及本於不當得利及侵權行為之法律
    關係，求為命被告乙○○返還所受利益五十五萬八千元，並依民法第七百九十六
    條之規定，命被告乙○○以二十萬元之價金購買系爭建物無權占用原告土地部分
    之判決。
二、被告則以系爭建物，不論係被告甲○○興建之初或被告戴麗雪繼續完成，均無越
    界占用原告所有之土地，且原告之前所提拆屋還地訴訟，經本院囑託前台灣省政
    府土地處土地測量局鑑測結果，亦同此認定，並判決原告敗訴確定在案，是原告
    之請求，實無理由等語，資為抗辯。
三、查原告主張其所有同段五七三之一六地號土地，原與被告甲○○前所有同段五七
    三之二地號土地相毗鄰，嗣同段五七三之二地號土地依建物範圍分割成四筆，其
    中僅同段五七三之四九地號土地仍與原告所有同段五七三之一六地號土地相毗鄰
    ，而該筆地號土地上之系爭建物，係分由被告甲○○、乙○○接續興建完成，目
    前仍屬被告乙○○所有等情，雖據原告提出土地登記簿謄本影本七份為證，並為
    被告所不爭執，而堪信為真正。惟被告乙○○所有系爭建物並無越界占用原告所
    有同段五七三之一六號土地之事實，已由本院簡易庭於八十二年十二月二十八日
    督同前台灣省政府地政處土地測量局派員勘測，經測量員先用精密電子測距經緯
    儀在同段五七三之一六、五七三之四九地號土地附近周圍施測導線點，並經檢核
    閉合後作為測區之控制點，然後以各導線為基點，分別施測附近各界址點，並計
    算其座標，再將各界址點以電腦自動繪圖儀展繪於鑑測原圖上（與地籍圖同比例
    尺一千二百分之一），然後依據台中縣霧峰地政事務所保管之地籍圖謄繪本案有
    關土地經界線與前項實測坵形界址核對檢核後測定於鑑測原圖上，作成精確之鑑
    定圖，結果確定被告乙○○所有系爭建物並無越界占用原告所有同段五七三－一
    六號土地，此有本院台中簡易庭勘驗筆錄及臺灣省政府地政處土地測量局八十三
    年一月十八日（八三）地測二字第九三一號函附鑑定書、鑑定圖附於本院台中簡
    易庭八十二年度中簡字第二四七九號民事卷宗可稽，而本院前對原告主張被告乙
    ○○所有系爭建物係越界建築，而請求判決拆屋還地之訴訟，亦同此認定，而判
    決原告之訴無理由並確定在案，復經本院依職權調閱本院八十二年度中簡字第二
    四七九號、八十三年度簡上字第一一四號拆屋還地民事卷宗查明屬實，是原告主
    張被告二人陸續興建系爭建物有越界占用原告土地之事實，自難採信。
四、原告復主張本院之前審理拆屋還地之訴訟，竟未審酌台中縣豐原地政事務所之測
    量結果，致誤認被告乙○○所有系爭建物未占用原告之土地云云，惟查原告於八
    十二年十二月二十八日本院台中簡易庭至現場勘驗時，即陳稱：原由（台中縣）
    豐原地政事務所測量，口頭表示系爭建物有越界，但是因為（台中縣）霧峰地政
    事務所已測過，所以（台中縣）豐原地政事務所未作成測量複丈圖，退回費用等
    語，此有前開勘驗筆錄可證，是本件台中縣豐原地政事務所並未就系爭建物有無
    越界原告土地部分繪製測量複丈圖，應可確定；至於原告所稱台中縣豐原地政事
    務所人員曾口頭表示越界一節，縱屬實情，惟系爭建物並無越界占用原告所有同
    段五七三之一六地號土地，業經台中縣霧峰地政事務所於八十一年十二月十三日
    、八十二年二月一日、八十二年四月二十九日、八十二年七月二十三日及前台灣
    省政府地政處土地測量局測量員於八十二年十二月二十八日前往鑑測，並分別繪
    製土地複丈成果圖、地籍圖謄本及鑑定圖在案，業據本院依職權調閱本院八十二
    年度中簡字第二四七九號、八十三年度簡上字第一一四號拆屋還地民事卷宗查明
    屬實，自不得捨屬上級單位之前台灣省政府地政處土地測量局測量員使用精密電
    子測距經緯儀施測之結果不取，反採屬下級單位之台中縣豐原地政事務所人員之
    口頭認定，是原告前開主張即無足採。
五、原告又主張原同段五七三之二地號土地不論分割前、後，其西側面寬僅為十六點
    六六公尺，惟被告甲○○建屋之初並未緊臨建築基地北側之界址處，致分割前之
    同段五七三之二地號土地北側留有空地，該空地西側面寬為三十公分，而目前坐
    落原同段五七三之二地號土地上之四棟建物西側面寬分別為四點一六公尺、四點
    一０公尺、四點一０公尺、四點一六公尺，合計為十六點五二公尺，如加上開空
    地西側面寬三十公分，總合為十六點八二公尺，顯已逾原同段五七三之二地號土
    地西側十六點六六公尺之寬度，故系爭建物必有越界占有原告之土地云云，固據
    其提出現場照片二幀為證，並有台中縣霧峰地政事務所之函文及建物測量成果圖
    影本附於本院八十三年度簡上字第一一四號民事卷可憑，惟查被告甲○○建屋之
    初是否並未緊臨建築基地北側之界址處，致留有空地？及所留空地西側面寬究為
    多少？由於涉及該土地與北側鄰地之界址問題，而本件兩造均非該土地北側鄰地
    之所有權人，在未經相關機關實地鑑測前，自難僅憑被告甲○○一方及與該界址
    無關之原告之陳述，即得加以確認，更何況縱認原告上開主張被告甲○○建屋之
    初於土地北側留有西側面寬三十公分之空地一節屬實，而致原同段五七三之二地
    號土地西側實際寬度較地籍圖西側寬度有所增加，實際面積並因而不符，惟因坐
    落於分割前之同段五七三之二地號土地南側之系爭建物，既經台中縣霧峰地政事
    務所及前台灣省政府地政處土地測量局鑑測結果，並無越界占用原告所有同段五
    七三之一六地號土地，則就原同段五七三之二地號土地因西側寬度增加致面積不
    符部分，亦僅能認係原同段五七三之二地號土地實際面積與土地登記簿謄上之原
    登記面積有所不符，而得請求更正或該土地與其北側鄰地界址尚待確定之問題而
    已，均與系爭建物是否占用原告所有同段五七三之一六地號土地無涉，是原告此
    部分主張亦顯不足採。再者，原告另提出中興測量公司之測量成果圖及套繪地籍
    圖，據以主張系爭建物有越界占用原告土地，惟經本院檢視該圖，僅為同段五七
    三之一六地號土地附近之現況成果圖及套繪地籍圖，並未標示系爭建物有何越界
    建築而占有原告土地之情形，自不足據為有利原告之認定，是原告主張系爭建物
    占用其所有同段五七三之一六地號土地，自屬無據。
六、綜上所述，被告抗辯系爭建物並無越界占用原告所有系爭五七三之一六地號土地
    之事實，既屬可採，則原告依據不當得利之法律關係，訴請被告甲○○給付一萬
    八千元，及自起訴狀繕本送達之翌日起至清償日止，按週年利率百分之五計算之
    利息；並依據不當得利、侵權行為之法律關係及依民法第七百九十六條之規定，
    請求被告乙○○給付七十五萬八千元，及自起訴狀繕本送達之翌日起至清償日止
    ，按週年利率百分之五計算之利息，均無理由，應予駁回。又原告之訴既經駁回
    ，其假執行之聲請，即失所附麗，應併予駁回。
七、本件事證已臻明確，兩造其餘攻擊防禦方法及舉證，與本件判決結果均不生影響
    ，不另贅敘。
八、據上論結，本件原告之訴為無理由，依民事訴訟法第七十八條，判決如主文。
中      華      民      國    九十      年      五      月      十      日
                                        臺灣臺中地方法院民事第三庭
~B法      官  楊國精
右為正本係照原本作成
如對本判決上訴，須於判決送達後二十日內，向本院提出上訴狀，同時表明上訴理由
。
中      華      民      國    九十      年      五     月      十一    日
~B法院書記官


司法院資訊處製作；財團法人民間司法改革基金會備份。
